臺灣高雄地方法院刑事判決　　　　　　　　　　　　九十二年度易緝字第二六六號
　　公　訴　人　臺灣高雄地方法院檢察署檢察官
　　被　　　告　丁○○
右列被告因詐欺案件，經檢察官提起公訴（八十八年度偵字第一四五四四號），本院
判決如左：
    主  文
丁○○無罪。
    理  由
一、公訴意旨略以：被告丁○○明知無償還借款之能力，竟意圖為自己不法之所有，
    於民國八十六年五月二十一日，向告訴人乙○○誆稱其帶旅行團出國，需款週轉
    ，欲借款支用，及於返國時償還云云，乙○○不疑有詐，乃交付新台幣四十八萬
    六千五百元，並由被告簽付面額美金一萬七千五百元之本票一張，作為憑證，嗣
    其未依約返還，經告訴人乙○○屢次催討，復交付案外人馬淑貞簽發，付款人台
    北區中小企業銀行台南分行，八十六年十一月三日期，面額新台幣四十九萬元之
    支票一張，藉資搪塞，惟該支票屆期不獲付款，迄今未償還分文，乙○○始知受
    騙，因認被告涉有刑法第三百三十九條第一項之詐欺取財罪嫌等語。
二、按犯罪事實應依證據認定之，無證據不得認定犯罪事實；次按不能證明被告犯罪
    者，應諭知無罪之判決，刑事訴訟法第一百五十四條第二項、第三百零一條第一
    項分別定有明文。又事實之認定，應憑證據，如未能發現相當證據，或證據不足
    以證明，自不能以推測或擬制之方法，為裁判基礎；且認定不利於被告之事實須
    依積極證據，苟積極證據不足為不利於被告事實之認定時，即應為有利於被告之
    認定；另認定犯罪事實所憑之證據，雖不以直接證據為限，間接證據亦包括在內
    ，然而無論直接證據或間接證據，其為訴訟上之證明，須於通常一般之人均不致
    有所懷疑，而得確信其為真實之程度者，始得據為有罪之認定，倘其證明尚未達
    到此一程度，而有合理之懷疑存在而無從使事實審法院得有罪之確信時，即應由
    法院為諭知被告無罪之判決（最高法院四十年台上字第八六號、三十年台上字第
    八一六號、七十六年台上字第四九八六號分別著有判例參照）。又按刑法第三百
    三十九條第一項詐欺罪之成立，以意圖罪自己或第三人不法之所有，以詐術使人
    將本人或第三人之物交付為要件，若行為人所用方法，不能認為詐術，亦不致使
    人陷於錯誤，則不得據以該罪相繩（最高法院四十六年臺上字第二六○判例參照
    ）。而被告所提出之證據縱屬不實，仍不可因被告所辯不可採或所提之證據不實
    ，即認被告犯罪，仍應有足以認定被告有罪之積極證據，以為定罪之依據。
三、公訴意旨認被告丁○○涉有詐欺罪嫌，無非係以告訴人乙○○之證詞及本票、支
    票及退票理由單影本各一紙在卷可稽，並以被告自借款時起，迄起訴時為止，已
    兩年有餘，期間均無償還，足證其無償還之能力，仍借用鉅款為據，故認其涉有
    詐欺罪嫌。惟訊據被告則堅決否認犯行，辯稱：「這筆錢是告訴人跟我合資由我
    名義出團到韓國華克山莊參加賭博旅遊團，只要在韓國賭場連續待三天，賭大賭
    小都不管，就可以退總金額百分之八的佣金，告訴人這筆錢是在八十六年五月二
    十一日交給我，我也是在當天出團到韓國四天三夜，在五月二十四日回國當天，
    我就去告訴人店裡將美金一萬七千五百的佣金一千四百拿給她，本錢沒有還給她
    。第二次在二十八、二十九日也是出團到韓國四天三夜華山莊的賭博旅遊團，這
    次我回國當天也是到她店裡將她應得的一千四百美金歸金及本金一萬七千五百美
    金全部都還給她，她才將本票還給我。這二次我去店裡找她時，都只有我們二人
    在場，沒有其他人，案外人馬淑貞的支票不是我拿給告訴人的，我也不知道她為
    何有這張支票。」等語。是本件被告與告訴人所主要爭執點，乃：１、告訴人交
    付新台幣四十八萬六千五百元予被告，係為與被告合資出國旅行團抑或係被告向
    告訴人借款？２、被告有無交付發票人為馬淑貞之支票予告訴人？告訴人為何將
    本票原本交還予被告？３、被告是否曾返還金錢予告訴人？經查：
    （一）告訴人就其於八十六年五月十一日交付相當於美金一萬七千五百元之新台
          幣現金四十八萬六千五百元予被告時，被告所簽發之本票原本，業已於被
          告返國時即已交還被告，其僅留存影本乙節，並不爭執。而告訴人所提出
          以證人馬淑貞為發票人之支票上，並無被告之背書，此亦經告訴人供陳屬
          實。衡之常情，被告所簽發之本票既係作為告訴人交付金錢予被告之擔保
          ，則被告如有另以客票欲換回本票之舉，而告訴人對於客票發票人即證人
          馬淑貞又素不相識，無從知悉其資力如何，故通常均會要求持票人背書以
          擔保支票之兌現。然告訴人既自承被告並未於該支票上背書，其卻同意返
          還本票原本，是告訴人所指換票情節，已與常情相悖。就此，告訴人雖辯
          稱：「…隔了兩星期被告回國，我向他要錢，被告要我放心，他會還錢，
          被告拿了一張馬淑貞的票向我換之前他開給我的美金本票，被告說馬淑貞
          的支票是他的客票，當時被告在車上，叫我出去向他拿支票，我要被告在
          支票上背書，被告就跑掉了。我隔日用電話與被告聯絡要被告在支票上背
          書，被告在電話中說好，又隔了一天，被告的電話就換了。」（參本院八
          十八年度易字第四四七八號案件八十九年六月二日訊問筆錄）然衡以告訴
          人既指稱其曾要求被告背書，足見告訴人並非願意無條件接受換票之要求
          ，如此，被告又豈能安坐車上，以三言兩語，即能使告訴人自行將本票自
          藏放處取出，而在未取得被告背書前，告訴人亦未獲得擔保，即願將本票
          交還予被告，使被告有機會在未背書之情形下，持票駕車逃逸？且告訴人
          於告訴狀上卻指稱：「惟時隔月餘，被告已返國，即未見人其依約還款，
          經告訴人迭次催討始於八十六年十月二十三日左右，交付客票面額四十九
          萬元，民國八十六年十一月三日到期支票乙張，騙取回上述被告開立本票
          。」（參八十七年度偵字第五一三四號偵查卷第一至四頁告訴狀所載）是
          告訴人就其所指被告以客票換回本票之時間，前後所述已然不一，而告訴
          人所陳被告取回本票後，在告訴人要求背書時駕車逃逸乙節，復與常理相
          違，則告訴人所指述情節是否屬實，已非無疑。且證人馬淑貞經傳喚到庭
          亦證稱其並不知上開支票係如何簽發等語，而被告更堅稱其不認識證人馬
          淑貞，是本件除告訴人之指述外，實無其他證據足認被告確有如告訴人所
          述「以客票換本票」之事實。
    （二）告訴人於本院訊問時供稱：「（問：為何借被告錢？）我與他夫妻均認識
          ，被告的朋友我也認識，我先認識他太太，我幫他做衣服，在民國七十幾
          年就認識了，我們之前並無金錢往來。」、「（問：可知被告要向你借錢
          是為什麼？）他說要帶團出去，要向我借一萬七千五百元的美金，我是交
          付台幣給他。」（參本院八十八年度易字第四四七八號案件八十八年十一
          月三日訊問筆錄）、「（問：為何借錢給被告？）當時被告是旅行社負責
          人，他太太是國中英文老師，做衣服也做很多，他們在國民街也有買房子
          ，故我認為他們經濟能力應不錯，且他說他只是要調轉而已。」（參本院
          八十八年度易字第四四七八號案件八十九年五月十日訊問筆錄）、「（問
          ：被告向你借錢時是否仍在經營旅行社？）有在經營，當時借錢給被告是
          因被告他說要出國一個星期，回國後就會還後，借錢給被告當日，被告就
          出國了。因被告與我店內做服的師父李素琴一同出國，我與被告也認識十
          幾年了，被告的小孩在國小下課後也都寄在我店內，我是想大家認識這麼
          久了，才借錢給被告的。我知道被告是因要出國才向後借錢的。……」（
          參本院八十八年度易字第四四七八號案件八十九年六月二日訊問筆錄）是
          本件縱如告訴人所稱係借款而非合夥投資，然告訴人既係因與被告有一定
          之交誼，且認被告經濟能力不錯，係基於信任之關係而同意借款，而被告
          亦曾告知係借錢週轉，則實難認被告於借款之時，有何施用詐術而使告訴
          人陷於錯誤之行為。揆諸前揭說明，實難認與詐欺罪之構成要件相當。
    （三）告訴人交付予被告新台幣四十八萬六千五百元，究竟係被告向告訴人借款
          ，抑或係告訴人與被告合夥出團乙節，雖告訴人與被告各執一詞，而依卷
          附證據亦尚不足認定確係借款或合夥。然本件被告是否成立詐欺罪名，無
          論其與告訴人間係借款或合夥關係，均應端視被告於八十六年五月二十一
          日當時，是否確已陷於無資力，且亦已明知其日後無力返還告訴人交付予
          被告之本金或出資而定。然本件公訴意旨係以「被告借款迄今已兩年餘，
          期間均無償還，足證其無償還之能力，仍借用鉅款」為由據，認其涉有詐
          欺罪嫌等語。惟被告則辯稱其雖未返還本金，卻曾給付佣金予告訴人等語
          。衡以告訴人既已將被告所簽發之本票返還予被告，而告訴人所提出之支
          票上復無被告之背書，且告訴人所指陳「以客票換本票」乙節亦有不符常
          理之處，已如前述，則公訴意旨所指被告「期間均無償還」乙節是否屬實
          ，已非無疑。且縱認被告事後確實分文未還，衡諸債務人於債之關係成立
          後，如有未依債之本旨履行民事債務之情形，在一般社會經驗上可能之原
          因甚多，縱令是出於惡意不為履行，苟無足以證明其在債之關係發生時，
自始即具有不法所有意圖之積極證據，亦僅能令負民事之遲延給付責任，
          依刑事訴訟法第一百五十四條之規定，尚不得據此債信違反之客觀事實，
          而推定債務人原有詐欺取財之犯意。是本件既無證據足證被告於向告訴人
          取款之初已無償還能力，即不得以被告嗣後未為清償，即遽認被告確有詐
          欺之犯意。
    （四）被告雖辯稱其於八十六年五月二十四日返國當日，即去告訴人店內將其應
          得之佣金美金一千四百元交付予告訴人云云。然經調閱被告之入出境紀錄
          發現，被告自八十六年五月二十一日出境以後，直至同年六月三日始有入
          境紀錄，此有被告入出境資料乙份在卷供參，足認被告所辯顯與事實不符
          ，尚難採信。然被告係資九十二年十月二十九日始到案作此抗辯，距本件
          事實發生時間已六年五月有餘，衡之常情，其對時間之記憶難免有誤。縱
          認被告上開辯解確屬不實，仍不可因被告所辯不可採或所提之證據不實，
          即認被告犯罪，仍應有足以認定被告有罪之積極證據，以為定罪之依據。
          此外，公訴人亦未再舉出其他積極證據以資證明被告確有施用詐術之行為
          及詐欺之犯意，揆諸前揭判例意旨，現存之證據既然不足為不利於被告事
          實之認定，即應為被告有利之認定，依法自應為被告無罪之諭知。
四、臺灣高雄地方法院檢察署九十二年度偵字第九八○六號案件併辦意旨另以：被告
    丁○○明知其已遭銀行列為拒絕往來戶，竟仍意圖為自己不法之所有，簽發面額
    各為二十五萬元及十一萬元之支票各乙紙，向告訴人丙○○調借現款，因認被告
    涉有刑法第三百三十九條第一項之詐欺取財犯嫌，且與本案起訴被告詐欺犯行間
    ，有連續犯之裁判上一罪關係，請求予以併案審理云云，惟查：被告丁○○被訴
    本案犯行部分，既經本院諭知被告無罪判決，是上開併案所指被告犯行部分，即
    與本案並無裁判上一罪關係，無從併辦，應退由檢察官另行處理。
據上論斷，應依刑事訴訟法第三百零一條第一項前段，判決如主文。
本案經檢察官甲○○到庭執行職務。
中      華      民      國      九十三      年      六      月    三    日
                                  臺灣高雄地方法院刑事第十二庭
                                      審判長法官   張世賢
                                            法官   林韋岑
                    法官   王啟明
右正本證明與原本無異。
如不服本判決，應於判決送達後十日內，向本院提出上訴狀。
                                            書記官    陳寰瑛
中    華    民    國      九十三      年      六      月      三      日
